【裁判字號】    95,上訴,150
【裁判日期】    951005
【裁判案由】    業務過失致死
【裁判全文】
臺灣高等法院花蓮分院刑事判決         95年度上訴字第150號
上  訴  人
即  被  告  丙○○
            甲○○
上列2人共同
選任辯護人  曾泰源律師
上列上訴人因業務過失致死案件，不服臺灣花蓮地方法院94年度
重訴字第4號中華民國第一審判決（起訴案號：臺灣花蓮地方法
院檢察署94年度偵字第1809號），提起上訴，本院判決如下：
    主  文
上訴駁回。
    事實及理由
一、本案經本院審理結果，認第一審以上訴人即被告（以下簡稱
    被告）丙○○、甲○○2人均犯刑法第276條第2項之業務過
    失致人於死罪，各判處有期徒刑2月，並諭知易科罰金折算
    之標準為300元折算1日，且均緩刑2年，認事用法及量刑均
    無不當，應予維持，且除更正犯罪事實欄第13至16行為「…
    ，詎渠等竟疏未注意，在沒有醫師的指示下，前一班值班人
    員任由值班工友擅自將前1月有暴力攻擊其他病患紀錄之林
    文發與另一名僅睡眠品質狀況不佳之精神病患陳明昌同時安
    置在玉二乙病房保護室內，並將保護室房門上，使已有躁動
    情形之林文發與陳明昌均無法正常進出保護室，或與外界聯
    絡，…」外，其餘並引用第一審判決書記載之事實、證據及
    理由（如附件）。
二、上訴理由：
（一）被告丙○○、甲○○以其2人均係依玉里榮民醫院資深護
      理人員之指導及醫院病室規定多年執行職務規則注意使用
      本件做為安靜室之保護室，且病患出現有得使用安靜室之
      情形，依規定30分鐘觀察病患動態，並非係擅自決定及擬
      定使用規定，保護室長期來即被當做安靜室使用，此並經
      醫院函釋，且經醫師、護理長作證在卷，原判決對此有利
      被告之證據未加認定，或載明不採理由，判決不適用法律
      。
（二）且病患林文發2人係依前面值班護理人員之囑咐將2人帶入
      安靜室，被告2人並無左右之權，且依通例，就病房觀察
      本係30分鐘1次，且精神科病房係殊病房，大門皆上鎖管
      制，此係醫學與護理之規定，被告2人無15鐘探察1次之理
      由；病患在前1日於安靜室中亦屬穩定，故被告2人信賴2
      人並無發病之情形，自無課2人15分鐘探視1次之理由。
（三）且原判決認定事實不符丙○○在護理站填寫之護理紀錄，
      而甲○○則在整理每日例行會診結果及業務指導紀錄，無
      法隨時從監視器察看林文發等人的情況，故其2人並無疏
      失等為由提起上訴。
三、惟查：
（一）原審認定被告2人確有業務過失致人於死犯行，業據原審
      本於證據作用，於原判決理由中記載甚詳，且就被告2人
      於原審即提出之保護室做為安靜室使用之辯解，於理由壹
      、一之 (二)至 (五)均已詳述，認玉里榮民醫院既將密封
      空間之玉二乙保護室做為安靜室使用，應自其實際使用狀
      態為何決定管理措施，並非以其名稱而定，被告2人既實
      際負責當日值班業務，充做安靜室之保護室既已限制在室
      內之2病患人身自由，並已有保護室之效果，不論醫院之
      措施如何，依一般之認知程度，被告2人確有提高對置於
      其內病患之注意義務，被告2人於值班時原應注意病患之
      狀況，其疏未注意，即有過失等論述，並無違反證據及經
      驗法則，被告2人以原審未就該院之函釋及證人之供述認
      定，顯有誤解。
（二）且依本院勘驗案發時之錄影帶，於畫面上明顯可見同案被
      告林文發自當日7時49分進入該室後，即未停止活動，或
      坐、或站、或蹲，並有手部揮動、口中喃喃自語之情形，
      參照林文發之前病歷資料，其於4月時曾咬傷 (攻擊)其他
      病患，而依林文發當時之狀況，明顯可看出已有躁動之情
      形，被告2人身為精神科之護理人員，對精神科病患病發
      時之狀況應較常人更清楚，2人於交接時對置於經上鎖被
      稱為「安靜室」之病患2人，縱僅依一般之注意亦得注意
      其行為舉止與平時不同，其未注意及此，顯有過失，此非
      其等辯稱之監視畫面小、黑白、不清晰等即得以諉過。
（三）況依卷附林文發病歷資料，其於94年4月4日曾以要練功夫
      為由，要求其他病患掐其脖子，經病友拒絕後，竟衝向該
      病友，並咬掉其鼻子，且不斷捶打病友頭部之情形，雖經
      治療後穩定而出約束室，惟該病患既已再有夜間無法睡眠
      ，且如監視錄影帶上所見之躁動情形，被告2人身為值班
      護理人員，縱非其2人將該2病患送入做為安靜室使用之保
      護室內，惟自其交接後，其2人即需就於經約束自由，且
      無從求援之保護室內之病患特別予以注意，原審認被告2
      人應有每15分鐘探視病患之責任，本院綜合卷內所有相關
      事證，並錄影帶及病歷資料後，亦認被告2人確有該項注
      意義務。
（四）被告2人均係當日值班人員，有本院調閱之值班紀錄附卷
      可參，其2人就病患所負之義務係相同，不論其2人內部分
      工如何，其等就置於保護室或安靜室內之病患均有相同之
      注意義務，故其等辯稱工作內容已做區分云云，殊不可採
      。
（五）至辯護人要求傳訊證人黃秀美部分，因該院係以保護室充
      當安靜室，業據該院函覆甚詳，且與證人之證述相符，辯
      護人要求傳訊之證人黃秀美亦在證明此事項，惟關於此部
      分事實並無爭執，核無訊問證人之必要。被告2人具有專
      業之能力，就病患行為之判斷當高於一般之人，其將保護
      室移做安靜室，且室內設置未變更，自應著重在其效果，
      而非僅在名稱，故不論該院或被告2人將該室做何名稱，
      縱使命名為「客房」，因其目的係在使具有需特別照護之
      病患予以限制自由，縱該院此項作為一如被告2人所述，
      係屬陋習，仍屬不當之行為，其因而致人於死，被告2人
      自須負應注意且能注意而未注意之過失責任。
（六）原審既經審酌上開注意義務要件，認被告2人確有應注意
      ，能注意而未注意之疏失，綜上所述，被告之上訴，經核
      並無理由，應予以駁回。
三、新舊法比較：
（一）末按被告行為後，民國（下同）94年2月2日修正公布之刑
      法，自95年7月1日施行，其中刑法第33條第5款修正為主
      刑之種類：「罰金新台幣一千元以上，以百元計算之」；
      比較被告行為時刑法第33條第5款主刑之種類：「罰金銀
      元一元以上」，就罰金之最低度以適用修正施行前之規定
      對於被告有利。
（二）被告犯罪時之刑法第41條第1項前段規定：「犯最重本刑
      為5年以下有期徒刑以下之刑之罪，而受6個月以下有期徒
      刑或拘役之宣告，因身體、教育、職業、家庭之關係或其
      他正當事由，執行顯有困難者，得以1元以上3元以下折算
      一日，易科罰金」；且被告行為時之易科罰金折算標準，
      修正前罰金罰鍰提高標準條例第2條前段（現已刪除）規
      定，就其原定數額提高為100倍折算1日，則被告行為時之
      易科罰金折算標準，應以銀元300元折算1日，經折算為新
      臺幣後，應以新臺幣900元折算為1日。而95年7月1日施行
      之新修正刑法第41條第1項前段則規定：「犯最重本刑為
      五年以下有期徒刑以下之刑之罪，而受六個月以下有期徒
      刑或拘役之宣告者，得以新臺幣一千元、二千元或三千元
      折算一日，易科罰金」；比較修正前後之易科罰金折算標
      準，以95年7月1日刑法修正施行前之規定，較有利於被告
      ，則應依刑法第2條第1項前段，適用修正前刑法第41條第
      1項前段規定，定其折算標準。
（三）復按行為後法律有變更者，依修正前刑法第2條第1項之規
      定，以適用裁判時法為原則，如行為時法有利於行為人，
      則例外適用行為時法；依修正後刑法第2條第1項規定，以
      適用行為時法為原則，惟如裁判時法有利於行為人，則例
      外適用裁判時法。本案原審適用法律（即行為時法），既
      無不合，雖未及比較適用新舊法，仍難指為瑕疵，自不構
      成撤銷之理由，併予敘明。
據上論斷，應依刑事訴訟法第373條、第368條，刑法第2條第1項
，判決如主文。
本案經檢察官林慧到庭執行職務。
中    華    民    國    95    年     10    月    5    日
                         審判長法  官  何方興
                               法  官  蔡勝雄
                               法  官  王紋瑩
以上正本證明與原本無異。
如不服本判決，應於判決送達後10日內向本院提出上訴狀。其未
述理由者，並應於提出上訴狀後10日內向本院補提理由狀 (須
附繕本)。
                              書記官  吳家瑩
中    華    民    國    95    年    10    月    12    日
附錄    本判決論罪科刑法條：
刑法第276條第2項
從事業務之人，因業務上之過失犯前項之罪者，處5年以下有期
徒刑或拘役，得併科3千元以下罰金。
（附件）
臺灣花蓮地方法院刑事判決              94年度重訴字第4號
公  訴  人  臺灣花蓮地方法院檢察署檢察官
被      告  林文發  男  51歲（民國○○年○○月○○日生）
                    身分證統一編號：Ｚ000000000號
                    住台北縣三重市○○路○段588號
                    （現羈押於臺灣花蓮看守所）
指定辯護人  曾泰源律師
被      告  丙○○  女  28歲（民國○○年○月○○日生）
                    身分證統一編號：Ｚ000000000號
                    住花蓮縣玉里鎮○○里○○路2號
            甲○○  女  23歲（民國○○年○月○○日生）
                    身分證統一編號：Ｚ000000000號
                    住花蓮縣玉里鎮○○里○○○街7號
前列二人共同
選任辯護人  曾泰源律師
上列被告等因殺人等案件，經檢察官提起公訴（94年度偵字第18
09號），本院判決如下：
    主  文
丙○○、甲○○從事業務之人，因業務上之過失致人於死，各處
有期徒刑貳月，如易科罰金，以參佰元折算壹日。均緩刑貳年。
林文發無罪，令入相當處所，施以監護參年。
    事  實
一、丙○○、甲○○係於行政院國軍退除役官兵輔導委員會玉里
    榮民醫院（下稱玉里榮民醫院）擔任護理人員職務，負責對
    於罹患慢性病患者健康問題之護理評估、護理指導及諮詢、
    醫療輔助行為之工作，均為從事病患護理業務之人，渠等於
    民國94年5 月29日在該院值小夜班勤務（16時至24時班），
    負責照顧該院玉二甲及玉二乙區等病房之病患護理工作，原
    應注意在未獲醫師指示下，不得將病患置於病房保護室內，
    並且應隨時注意保護室內病患之反應，以保護病患之生命、
    身體安全及對外聯絡救援的順暢，而按當時並無不能注意之
    情事，然因當時睡眠品質狀況不佳，時常容易干擾其他病患
    夜間就寢秩序之該區患有精神分裂異常症及暴力行為傾向之
    林文發和另一名精神病患陳明昌，恐會影響到其他病患的就
    寢秩序，詎渠等竟疏未注意，在沒有醫師的指示下，任由值
    班工友擅自將林文發和陳明昌併同安置在玉二乙病房保護室
    內，同時將保護室房門上鎖，使林文發和陳明昌無法正常進
    出保護室，並且可與外界聯絡，渠等又為便於護理其他病友
    ，而又疏未隨時注意保護室內之狀況。適於同日晚上9 時34
    分許起，當時陷入精神狀態達到心神喪失程度之林文發，突
    然在保護室內，以手、腳接續猛擊陳明昌之頭、胸等人體重
    要部位，然因丙○○、甲○○均疏未注意保護室之狀況，而
    未能適時制止或加以救援，使陳明昌求救無門，林文發乃能
    接續猛烈攻擊陳明昌，迨至同日晚上 9時50分許，經該區值
    班工友關勝富查見保護室內之陳明昌臉部流血，急忙通知丙
    ○○、甲○○ 2人進入保護室，始發現陳明昌業已遭到林文
    發嚴重毆打，造成其受有右眼眶有瘀痕，左臉頰存有大片瘀
    痕、下顎骨於中門牙間及左側第三大臼齒後出現骨折；頸基
    部及右胸有大片瘀痕並於頸基部存有擦傷大達1乘0.7公分、
    甲狀軟骨並伴有周邊出血；兩側後枕部帽狀腱膜出血16乘 6
    公分，後枕部蜘蛛膜出血10乘7公分，於天冪上腦間質深0.1
    公分；右胸第一及第二肋骨骨折，伴有皮下大量出血10乘 6
    公分；脊椎於第三及第四胸椎間完全斷離，伴有左肋膜有15
    0毫升出血，右肋膜腔有250毫升出血等傷，嗣於同年 5月30
    日凌晨1時2分許仍因上開遭毆打之鈍傷導致骨折及出血不治
    死亡。
二、案經花蓮縣警察局玉里分局報告臺灣花蓮地方法院檢察署檢
    察官據報相驗後偵查起訴。
        理  由
壹、有罪部分：
一、訊之被告丙○○、甲○○均矢口否認有何業務過失之犯行，
    辯稱：渠等是依照該醫院安靜病房之處理措施辦理，將病房
    保護室充作安靜室使用，並將會干擾其他病友睡眠品質之林
    文發及陳明昌安排併同在玉二乙病房之保護室內，以與其他
    病友隔離，而其間渠等因為醫院人力不足，所須照顧的病友
    甚多，護理工作繁忙，所以渠等才會分頭工作，如丙○○在
    護理站填寫護理紀錄，而甲○○則在整理每日例行會診的結
    果及業務指導紀錄，而無法隨時從監視器察看林文發等人的
    情況，但甲○○從9 點50分左右開始巡視甲、乙病房，大約
    在10點左右，有從監視器看到林文發蹲在病房角落，陳明昌
    則是平躺，且由於監視器畫面為黑白及會跳格，所以才沒有
    發現陳明昌有受傷云云，經查：
（一）被告林文發於上開時間、地點在玉二乙保護室內毆打陳明
      昌事實，業據被告林文發於本院警詢時、偵查中及審理時
      供承不諱，且有錄影監視畫面顯示被告毆打陳明昌情形之
      翻拍照片3 幀在卷可參，而被害人陳明昌因前開毆打受有
      上開事實欄所載之傷而身亡之事實，則據證人乙○○（即
      陳明昌之子）證述明確，並有臺灣花蓮地方法院檢察署相
      驗筆錄、該署相驗屍體證明書、該署驗斷書、法務部法醫
      研究所94年9 月2 日法醫理字第0940003357號函所檢附該
      所（94）醫鑑字第0995號鑑定書1 份，及相驗照片數幀在
      卷可稽，就此事實，堪予認定。
（二）按人身自由係受到憲法之保護，不論種族、性別、年齡、
      職業、階級身份、身體健康與否，除為防止妨礙他人自由
      、避免緊急危難、維持社社會秩序或增進公共利益所必要
      ，除得受法令加以限制者外，任何人不得恣意加以侵害或
      予以剝奪，因此，罹患疾病住院之病患，其人身自由並不
      因其身體的違和，而受到歧視或者任何醫護人員可以隨意
      的限制，必須在妥慎的專業醫療評估下，為保護病患或其
      他病人的人身安全或為必要的醫療行為，始得加以適當的
      限制。又查，玉里榮民醫院所設置的玉二乙保護室，乃屬
      密封空間，將病患禁錮在與外界隔離通訊的狹小空間內，
      有時更須對病患人身強加諸繩帶的約束，是極端對於人身
      自由的強烈侵害，苟非經過專業醫師考量到病患當時的身
      體或精神狀態，須處於具有高度自殘或攻擊他人或是必須
      如此始能加以治療或其他類似情形外，並不得任由醫護人
      員任意為之，也因此玉里榮民醫院也對於保護室的使用及
      管理設有嚴格的規定，明定必須限於病患出現攻擊破壞行
      為、自傷行為、情緒不穩、潛在暴力、企圖擅自離院、嚴
      重干擾行為、步態不穩、意識不清等情況時，在依據醫師
      醫囑將病患移至保護室施予治療，此有玉里榮民醫院94年
      11月7日玉醫醫字第0940011215號函1份在卷可佐（見本院
      卷第49頁），益證保護室的使用必須相當的慎重其事，不
      得輕易為之。
（三）對於保護室內病患的照顧，該醫院並規定護理人員必須遵
      從如下之為：病患進出保護室需有醫囑；明白告訴病
      患進入保護室的目的與決定；每隔15分鐘觀察病患 1次
      ，每2小時至少與病患交談1次等（其餘概多為行政作業或
      更為細節的護理照顧方式，茲不贅述），此亦有上開函及
      該醫院所製頒玉里榮民醫院護理常規可佐（見本院卷第49
      、51頁），是給予從業護理人員更高規格的注意及照顧義
      務。另查，至於被告丙○○、甲○○所指稱該醫院另有將
      保護室移作所謂的「安靜室」使用云云，對此業為證人即
      該院醫師王瑛杰及該醫院護理長黃智玉於本院中所同證外
      ，玉里榮民醫院並且對於「安靜室」的使用及護理人員護
      理義務作了說明，該醫院表示在：「病患出現影響病友或
      其他不當行為問題，如夜間自言自語造成病友無法入睡、
      偷竊或任意大小便於病友床上，護理人員可依專業判斷將
      保護室移作安靜室之用，期間護理人員職責採取一般病室
      規則管理（如負責每30分鐘觀察病患動態，並紀錄特殊病
      患之言行等)  。」此亦有該醫院95年2月24日玉醫醫字第
      095000 1369號函在卷可參（見本院卷第112頁），故而，
      對於所謂的「保護室」及「安靜室」二者在護理人員使用
      上，不論是病患的行為狀態略有所差異，進入的條件是否
      須要醫囑始得為之，或是由護理人員自身可以逕行決定，
      以及照顧方式是採取特殊照顧或僅是一般的病房規則管理
      ，也有所歧異，對於身為負責照顧被告林文發及陳明昌之
      護理人員即被告丙○○、甲○○在法律上所課予的注意程
      度及所須負擔義務自有所差別。
（四）然查，對於玉二乙保護室究竟係作為上述的「保護室」抑
      或是作為「安靜室」使用，雖可從病患進入的行為條件或
      醫護人員的作為可概略判別，然而其中分辨的最主關鍵，
      本院認為並非是從護理人員的主觀認知作為判斷基礎，而
      係應從保護室的實際使用狀態為何（由於保護室作為「保
      護室」或「安靜室」從外觀或內部陳設均屬相同）？對於
      病患施予何種程度的限制而定，例如將病患處在保護室內
      ，並將房門上鎖，其時業已隔絕其與外界的聯絡，病患個
      人行動的自由進出受到拘束，或者是將人身加以約束，由
      於此時病患的行動自由受到嚴重的限制，自非為護理人員
      可擅自決定，否則病患人身自由及安全勢將受到侵害，自
      非法之所許。且由於該室具有隔音牆設備，病患對外聯絡
      必須抑賴護理人員的關照，否則極難與外界溝通，當會增
      加病患的人身風險，故而，護理人員此時除須有醫囑的指
      示外，始能將病患移入保護室內，且縱然醫護人員將保護
      室房門上鎖，雖視作「安靜室」之使用，但卻有「保護室
      」之實，自應採取「保護室」的高規格注意義務，在每15
      分鐘內必須察看病患的狀態，始能達到及時護理的功能。
      另至於公訴人主張保護室內僅能容留病患1 人云云，然而
      ，此應係在病患發生有自殘或暴行等情形時，為避免危及
      其病患安全，而僅能容留病患1 人於內，與本案當時僅為
      避免被告林文發等人睡眠秩序欠佳，所採取的隔離措施有
      間，並不足認被告丙○○、甲○○2 人將2 名病患置於保
      護室內，即率認其等有所過失，亦予敘明。
（五）查本件被告林文發與陳明昌在保護室時，當時室門業已上
      鎖，乃為被告丙○○所承認，其並供稱：本院保護室就是
      作安靜室使用，一直以來就會上鎖，也沒有人跟我們說不
      能上鎖等語（見本院卷第92頁)， 然而被告林文發及陳明
      昌均僅因渠等行為容易干擾到其病友而已，按理僅須將其
      等與其他病人隔離，另行安排在所謂的「安靜室」即可，
      其等既無特殊的情形，例如隨意跑進跑出，須要額加以上
      鎖防範，被告丙○○、甲○○竟僅因該醫院「陋習」聽任
      工友將被告林文發及陳明昌置於「保護室」內，並將房門
      上鎖，使其等人身自由遭到限制之狀態，卻未因而採取高
      度的注意義務，仍誤將視同一般病房護理規則來處理，要
      難謂無疏失之處，縱然此屬該醫院整體護理人員的誤認或
      慣行，惟如上開所述，提高對於「保護室」內病患的注意
      ，乃屬社會一般人當應有所的認知，故不論是否確如辯護
      人所主張：該醫院長期對於「安靜室」的使用及管理，均
      未發生任何問題云云，而能減免被告丙○○、甲○○所應
      具備一般人的認知程度，故辯護人所此所辯，不足採據。
（六）被告林文發當時係如何毆打被害人陳明昌之情形，有玉里
      榮民醫院攝影機所錄製之光碟片可徵，該光碟片內容，經
      本院於95年1 月4 日當庭勘驗結果為：
   1、21：34：19畫面：被告林文發舉起右手呈現打被害人陳明
                      昌的狀態。
   2、21：43：38畫面：被告林文發舉手做威嚇狀。
   3、21：47：14畫面：被告林文發將手放置在被人上半身（胸
              口處）。
   4、21：57：55畫面：被告林文發蹲在被害人頭部附近，視線
             上擋住了被害人頭部。
      此有本院該日準備程序筆錄、該光碟片1 片在卷可參，另
      由檢察官勘驗該光碟片發現：被告林文發有用拳頭毆打陳
      明昌頭部，陳明昌用手護住頭部，而後，被告林文發有持
      續用腳猛踹陳明昌頭部多次，棉被、枕頭及地板出現血跡
      等情，亦有勘驗筆錄1 份可佐（見相驗卷第44、45頁），
      是由上開被告林文發毆打被害人的經過情形觀之，其雖非
      為連續不斷地攻擊陳明昌，然亦在長達近23分鐘內，即有
      在短短的數分鐘內不斷有所攻擊，且參諸被害人上開所受
      的傷害面積甚廣，傷勢甚為嚴重，呼喊求救聲必大，而如
      證人王進國於警詢中所述：伊在大約21時50分許左右，聽
      到有碰碰聲，就由另位工友班長關勝富前往保護室察看，
      結果就叫我說有病患自殺（就此所有誤認）．．．。」等
      語（見警卷第19頁），益徵被告林文發當時毆打的猛烈，
      是如被告丙○○、甲○○能遵守上開規定，確實嚴密注意
      「保護室」內人員的動靜，在最低限制度的15分鐘內觀察
      病患，當可及時察覺加以防範或避免傷害的擴大，被告丙
      ○○、甲○○卻因為其他護理工作的繁忙，忽略到必須將
      「保護室」內的病患觀察或護理工作列為最優先及最重要
      工作之一，致使被告甲○○遲於案發當晚10時許，才從監
      視器概略察看被告林文發等人的狀況，而未見防範動作，
      且依當時護理站並無其他急迫之情形發生，並無不能注意
      之情事，被告丙○○、甲○○2 人竟先未注意對於「保護
      室」的使用，須要醫囑的指示下始能為之，次又未能提高
      注意義務觀察「保護室」內病患的情形，而肇致發生上開
      事故，渠等有過失甚明。再被害人陳明昌死亡之結果雖確
      係肇因於被告林文發的毆打，但被告丙○○、甲○○2 人
      之業務過失行為與被害人陳明昌死亡之結果間，仍然亦具
      有相當因果關係，故本案事證業已明確，被告丙○○、甲
      ○○之犯行均堪以認定，應予依法論科。
二、被告丙○○、甲○○係為玉里榮民醫院任職之護理人員，案
    發當時負責被告林文發及病患陳明昌的護理工作，業為被告
    丙○○、甲○○所是認，故渠等均為從事業務之人，核其 2
    人所為，係犯刑法第276 條第2 項之業務過失致人於死罪。
    爰審酌被告丙○○、甲○○素行尚佳，無刑案前科紀錄，此
    有臺灣高等法院被告前案紀錄表各 1份在卷可查，平日力
    從公，對於精神病患的護理照料工作倍極辛勞，實值人敬佩
    ，且本件由於玉里榮民醫院長期間慣行的陋習，致使被告 2
    人習於該誤錯的制度運行模式，而未能發揮渠等實際應有的
    注意義務及遵循相關作業規定，且本件案件發生主因仍應歸
    責到被告林文發的毆打不當行為所致，然其 2人犯後否認所
    犯，但玉里榮民醫院業已賠償被害人家屬新臺幣（下同）24
    0 萬元等一切情狀，各量處如主文所示之刑，並各諭知易科
    罰金之折算標準。查被告丙○○、甲○○ 2人均前未曾受有
    期徒刑以上刑之宣告，此有臺灣高等法院被告前案紀錄表各
    2 紙附卷可稽，本院認其經此教訓後，當知所警惕，應無再
    犯之虞，因認所宣告之刑以暫不執行為適當，爰併各予宣告
    緩刑2年，以勵來茲而啟自新。
貳、無罪部分：
一、公訴意旨略以：被告林文發於上開時間、地點以手腳猛烈毆
    打陳明昌使其身亡，因認被告林文發涉有刑法第271條第1項
    之殺人罪嫌云云。
二、按心神喪失人之行為，不罰，因心神喪失而不罰者，得令入
    相當處所施以監護，刑法第19條第1 項、第87條第1 項定有
    明文。而被告行為不罰者，應諭知無罪之判決，但因心神喪
    失而其行為不罰，認為有諭知保安處分之必要者，並應諭知
    其處分及期間，刑事訴訟法第301條亦有明文。
三、經查，被告林文發固坦於有上開動手毆打陳明昌致其身亡之
    事實不諱，惟其辯護人主張：被告林文發於案發行為時，精
    神狀態業已達到心神喪失之地步，故其行為應屬不罰等語，
    查被告林文發確有動手打死被害人陳明昌之行為，業有上開
    事證可稽，堪可認定，但其案發時精神狀態為何？於偵查中
    ，檢察官指定鑑定醫師王瑛杰鑑定結果認為：「林員（即被
    告林文發）日常生活、自我照顧能力，追溯最近生活事件描
    述也尚清晰，思考內容鬆散，易出現怪異言談內容，顯有精
    症狀干擾。然追溯林員事件發生則無法作有意義陳述，似有
    防衛而不可能。綜合其病史、精神狀態、心理測驗結果推測
    ，林員精神狀況為精神耗弱的程度」等語，有行政院國軍退
    除役官兵輔導委員會玉里榮民醫院鑑定醫師王瑛杰出具之鑑
    定書 1份在卷可參，然經本院另函請臺灣大學鑑定被告林文
    發案發當時之精神狀態為何？其鑑定意見卻認為：「由林員
    之精神科臨床診斷目前診斷為精神分裂病。其病程已慢性化
    ，過去幾年來持續有精神病症狀，包括有思考障礙、怪異思
    想及人際功能缺損等，明顯影響其現實判斷力、問題解決能
    力及人際互動社交能力。被告之認知能力亦有明顯之缺損，
    包括記憶力、定向力等。因為上述之障礙，被告對其病史、
    日常生活及案情，均無法清楚陳述，此精神障礙乃一長期持
    續之狀態，於玉里榮院治療時即呈現此障礙，其嚴重程度與
    鑑定時相當，故推測於案發當時，被告之衝動控制能力、現
    實判斷能力及決策能力皆受其精神病理之影響，已達心神喪
    失之程度。」等語，此亦有國立臺灣大學附設醫院95年3月6
    日精神鑑定報告書 1份附卷可稽。是稽上兩份鑑定意見對於
    被告林文發之案發當時之精神狀態程度見解有所不同。
四、查被告林文發早於90年10月15日既已進住玉里榮民醫院進行
    治療，其時而精神狀況尚屬穩定，能夠自理生活，但經常呈
    現自言自語，對於問話不予回答，行為退縮，並且有聽聞到
    女人或他人的說話聲言之幻聽，並且有分別於90年11月11日
    突然動手打沈鵬；92年4 月29日無故以原子筆刺睡覺中的鄰
    床劉士華臉、額頭，並表示打人會有錢跑出來云云；94年 4
    月 4日突然攻擊鄰床蕭天財，並咬下蕭天財的鼻部，並經醫
    護人員會談表示：「花蓮、福利社、沒關係、要過關、練武
    ．．．。」等內容散亂的陳述，此有被告林文發的玉里榮民
    醫院病歷資料1 份在卷可憑，由上開被告林文發的病情觀之
    ，其精神疾病顯然時常處於不穩的狀態，並且偶有暴力攻擊
    的傾向，而案發時被告林文發係在睡眠之中，突然在毫無因
    由下，起身猛力攻擊陳明昌，可見其精神狀態顯異於常人，
    再參之鑑定醫師王瑛杰於94年8 月3 日案發後作精神鑑定時
    ，被告與其對談中表示：「林員事發前與陳姓被害人並無爭
    執或私怨，對於事發當時的描述，林員表示【有人叫他趕快
    走，或是要離開保護室】．．。」，此有上開鑑定書可憑，
    故可見被告林文發當時應係受到幻聽等精神疾病的驅使，始
    會犯下本件殺人案件，從而，本院採認其確因長年精神障礙
    ，對於外在的現實環境無法分辨或有所誤認，無法作適當的
    反應，並使其衝動控制能力、現實判斷能力及決策能力均處
    在無法克制或是在自由意識之下為之，因認被告林文發行為
    當時之精神狀態已達心神喪失甚明，檢察官就此主張被告林
    文發精神狀態僅屬精神耗弱之程度，並不足為據，揆諸首揭
    規定，自應判決被告林文發無罪。
五、又被告林文發長期有住院情形，其自身恐無法按時服藥，又
    恐家屬亦無法給予適當之督促，長此以往，被告林文發功能
    將愈行退化，以其行為觀察，亦可能對社會產生不良影響，
    甚而引起難以預測之社會問題，因此，長期施予治療及監護
    乃被告林文發目前最適當之需要，故本院斟酌前情，併諭知
    被告林文發應受監護3 年之保安處分，以達個人治療與社會
    防衛之效。
據上論斷，應依刑事訴訟法第299條第1項前段、第301條第1項、
第2項，刑法第276條第2項、第41條第1項前段、第74條第 1款、
第19條第1項、第87條第1項、第3項，罰金罰鍰提高標準條例第1
條前段，第2條之規定，判決如主文。
本案經檢察官張立言到庭執行職務。
中    華    民    國    95    年    4     月    21    日
                        臺灣花蓮地方法院刑事第二庭
                            審判長法官  李  豫  雙
                                  法官  俞  秀  美
                                  法官  林  韋  岑
上列正本證明與原本無異。
如對本判決不服，應於送達後10日內，向本院提出上訴狀（應抄
附繕本）告訴人或被害人如對於本判決不服者，應具備理由請求
檢察官上訴，其上訴期間之計算係以檢察官收受判決正本之日期
為準。
                                書記官  洪  美  雪
中    華    民    國    95    年    4     月    24    日
附錄本判決論罪之法律條文：
中華民國刑法第276條：
因過失致人於死者，處二年以下有期徒刑、拘役或二千元以下罰
金。
從事業務之人，因業務上之過失犯前項之罪者，處五年以下有期
徒刑或拘役，得併科三千元以下罰金。


司法院資訊處製作；財團法人民間司法改革基金會備份。
